---
title: "Sesion 06 - Segunda parte"
author: "Eduardo Martínez"
date: "2025-03-13"
output: html_document
---

```{r}
#install.packages("jsonlite")
```

# Introducción a datos en formato JSON

JSON (JavaScript Object Notation) es un formato de datos ligero que generalmente se utiliza para almacenar e intercambiar información entre sistemas.

Es "fácil" de leer y escribir para los humanos y sencillo de analizar y generar para las computadoras.

JSON se usa frecuentemente en aplicaciones web para transmitir datos entre un servidor y un cliente.

## Características principales de JSON

Usa parejas clave-valor (llave-valor): Los datos se almacenan en pares de clave y valor (similar a los diccionarios en Python).

Ligero y legible: Es "fácil" de entender y adecuado para la transmisión de datos.

Independiente del lenguaje de programación: Aunque se basa en la sintaxis de JavaScript, JSON se puede utilizar con muchos lenguajes de programación (como R, Python, Java, C#, etc.).

Soporta estructuras anidadas: JSON puede representar datos complejos con arreglos y objetos.

Puede llevarte al infierno: Las ventajas de flexibilidad, eventualmente se convierten en su mayor desventaja, al tener datos almacenados sin ninguna estructura

Llevan a entender los elementos básicos de MongoDB (o DocumentDB) que es un framework de bases de datos NoSQL que almacena datos en documentos similares a JSON (en formato BSON).

Así se puede ver un registro ("renglón") en formato JSON

```
{
  "nombre": "Juan Pérez",
  "edad": 30,
  "es_estudiante": false,
  "cursos": ["Matemáticas", "Biología", "Historia"],
  "direccion": {
    "calle": "Calle Principal 123",
    "ciudad": "CDMX",
    "codigo_postal": "10001"
  }
}
```

Otro registro, que está relacionado con el anterior, puede ser

```
{
  "nombre": "Selena Gómez",
  "edad": 19,
  "es_estudiante": true,
  "cursos": ["Matemáticas", "Ciencias", "Literatura", "Inglés"],
  "direccion": {
    "ciudad": "NYC",
  }
}
```

+ La idea es trabajar con este formato en R


```{r}
library(dplyr)
library(ggplot2)
library(jsonlite)
```

La librería {jsonlite} tiene funciones que actúan como parsers (o generadores) de JSON, optimizadas.

Su principal ventaja es que implementa un mapeo bidireccional entre los datos JSON y los tipos de datos más importantes en R.

Es decir, se podrá convertir entre objetos de R y JSON sin pérdida de tipo o información, y sin necesidad de TANTA manipulación manual de datos.

Esto es ideal para interactuar con APIs web o para construir pipelines donde las estructuras de datos fluyen hacia y desde R utilizando JSON.

```{r}
json <-
'[
  {"Nombre" : "Mario", "Edad" : 32, "Ocupacion" : "Plumber"}, 
  {"Nombre" : "Peach", "Edad" : 21, "Ocupacion" : "Princess"},
  {},
  {"Nombre" : "Bowser", "Ocupacion" : "Koopa"}
]'
```

```{r}
df <- json |> jsonlite::fromJSON()

df
```

```{r}
df |> jsonlite::toJSON(pretty=TRUE)
```

```{r}
json <- '[
  [1, 2, 3, 4],
  [5, 6, 7, 8],
  [9, 10, 11, 12]
]'
```

```{r}
formato_matriz <- fromJSON(json)
formato_matriz
```
```{r}
formato_matriz |> jsonlite::toJSON(pretty=TRUE)
```

Arreglo de primitivos

```
["Amsterdam", "Rotterdam", "Utrecht", "Den Haag"]
```

fromJSON lo lleva a un vector atómico de R con el argumento `simplifyVector = TRUE`

Arreglo de objetos

```
[{"name":"Erik", "age":43}, {"name":"Anna", "age":32}]
```

fromJSON lo lleva a un Dataframe de R con el argumento `simplifyDataFrame = TRUE`

Arreglo de arreglos

```
[ [1, 2, 3], [4, 5, 6] ]
```

fromJSON lo lleva a una matriz de R con el argumento `simplifyMatrix = TRUE`

```{r}
json <-
'{ 
   "ID":["1","2","3","4","5"],
   "Name":["Alejandra","Esteban","Susana","Julian","Karina"],
   "Salary":["722.5","815.2","1611","2829","843.25"],
   "StartDate":["6/17/2014","1/1/2012","11/15/2014","9/23/2013","5/21/2013"],
   "Dept":["IT","IT","HR","Operations","Finance"]
}'
```

```{r}
json |> jsonlite::fromJSON()
```

```{r}
json |> jsonlite::fromJSON() |> as.data.frame()
```

```{r}
url <- "https://data.ny.gov/api/views/9a8c-vfzj/rows.json?accessType=DOWNLOAD"
datos_descargados <- fromJSON(url)
```

https://data.ny.gov/Economic-Development/Retail-Food-Stores/9a8c-vfzj/about_data

```{r}
datos_descargados |> class()
```

```{r}
datos_descargados |> head(n=2)
```

```{r}
datos_descargados[2]
```


```{r}
datos_descargados[['data']] |> str()
```

```{r}
subcjto <- datos_descargados[['data']]
```

```{r}
subcjto |> class()
```
```{r}
subcjto |> names()
```

```{r}
subcjto[,14] |> class()
```


```{r}
subcjto |> as.data.frame()
```

```{r}
df_negocios <- subcjto |> as.data.frame() |> dplyr::select(V1, V9:V14, V16, V19, V20)
```

```{r}
df_negocios |> dplyr::select(V20) |> unique()
```

```{r}
df_negocios |> dplyr::select(V9) |> unique()
```

```{r}
df_negocios |> dplyr::select(V19) |> unique()
```

```{r}
df_negocios |> dplyr::select(V11) |> unique()
```

```{r}
df_negocios |> dplyr::select(V12) |> unique()
```

```{r}
df_negocios |> dplyr::group_by(V9) |> summarise(conteo = n()) |> ungroup() |>
  dplyr::arrange(desc(conteo))
```

```{r}
df_negocios |> dplyr::group_by(V9, V19) |> summarise(conteo = n()) |> ungroup() |>
  dplyr::arrange(desc(conteo))
```

```{r}
df_negocios |> dplyr::select(V9, V19) |> dplyr::group_by(V9) |> summarise(conteo = n()) |> ungroup() |> dplyr::arrange(desc(conteo))
```


```{r}
datos <- read_json("datos_prueba.json")
```

```{r}
datos |> class()
```

```{r}
datos |> str()
```

```{r}
datos |> dim()
```

```{r}
datos |> head(n = 2)
```

```{r}
datos_df <- read_json("datos_prueba.json", simplifyVector = TRUE)
```

```{r}
datos_df |> class()
```

```{r}
datos_df |> str()
```

```{r}
datos_df |> head()
```

```{r}
datos_df |> dim()
```

```{r}
datos_df |> dplyr::select(where(is.list))
```

```{r}
datos_df$F_liv[1]
```

```{r}
datos_df |> head(n=1) |> jsonlite::toJSON(pretty=TRUE)
```

