---
title: "Sesión 06"
output: html_document
date: "2025-03-11"
---

```{r}
library(tidyr)
library(ggplot2)
library(stringr)
library(quanteda)
library(quanteda.textplots)
```

## Continuamos con transformación de dataframes

+ Veamos otro ejemplo

```{r}
datos <- tidyr::billboard
```

```{r}
datos |> head()
```

+ Este dataset lo quiero convertir de ancho a largo

```{r}
datos |> tidyr::pivot_longer(
  cols = starts_with("wk"),
  names_to = "week",
  values_to = "rank",
  values_drop_na = TRUE)
```

+ Me sigue estorbando la wk de la columna week. Vamos a quitarselo

```{r}
datos |> tidyr::pivot_longer(
  cols = starts_with("wk"),
  names_to = "week",
  names_prefix = "wk", # Le agregué esta línea
  values_to = "rank",
  values_drop_na = TRUE)
```

+ Voy a guardar este dataset

```{r}
datos_largos <- datos |> tidyr::pivot_longer(
  cols = starts_with("wk"),
  names_to = "week",
  names_prefix = "wk",
  values_to = "rank",
  values_drop_na = TRUE)
```

```{r}
library(dplyr)
```

+ Convierto la columna week en numérica (la venía cargando como string)... Con nuestra amiga, la función mutate

```{r}
datos_largos <- datos_largos |> dplyr::mutate(week = as.numeric(week))
```

```{r}
head(datos_largos)
```

+ Voy a encontrar cuántas semanas estuvieron en el top 100 de Billboard y en esas semanas cuál fue su mejor posición y su peor posición

```{r}
datos_resumen <- datos_largos |> dplyr::group_by(artist, track, date.entered) |>
  summarise(max_sem = max(week), min_ranking = min(rank), max_ranking = max(rank))
```

```{r}
datos_resumen <- datos_resumen |> ungroup() 
```

```{r}
datos_resumen |> head()
```

+ Como tengo canciones de 1999 y de 2000, me gustaría extraer el día de cada uno de esos años... esto lo haré con la función yday()

```{r}
datos_resumen <- datos_resumen |> mutate(dia_anio = lubridate::yday(date.entered))
```

```{r}
datos_resumen
```

+ Veamos las canciones previas al 2000

```{r}
datos_resumen |> dplyr::filter(date.entered <= "1999-12-31") |> ggplot() +
  geom_bar(aes(x = reorder(track, -dia_anio), y = max_sem), stat = "identity") +
  coord_flip()
```
+ Como mi cultural musical es muy mala, le agregaré una etiquetita con el nombre del artista para ver si me ayuda un poco

```{r}
# Sólo las canciones del primer bimestre de 2000
datos_resumen |> 
  dplyr::filter(date.entered > "1999-12-31", date.entered <= "2000-02-28") |> 
  ggplot() +
  geom_bar(aes(x = reorder(track, -dia_anio), y = max_sem),
           stat = "identity", fill = "lightblue") +
  geom_text(aes(x = track, y = max_sem, label = artist), size = 3) +
  coord_flip() +
  theme_light()
```

+ Veamos qué pasó con el último bimestre del 2000


```{r}
datos_resumen |> 
  dplyr::filter(date.entered > "2000-10-30", date.entered <= "2000-12-31") |> 
  ggplot() +
  geom_bar(aes(x = reorder(track, -dia_anio), y = max_sem),
           stat = "identity", fill = "lightblue") +
  geom_text(aes(x = track, y = max_sem, label = artist), size = 3) +
  coord_flip() +
  theme_light()
```

```{r}
datos_resumen |> 
  dplyr::filter(date.entered >= "2000-07-01", date.entered <= "2000-08-31") |> 
  ggplot() +
  geom_bar(aes(x = reorder(track, -dia_anio), y = max_sem),
           stat = "identity", fill = "lightblue") +
  geom_text(aes(x = track, y = max_sem, label = artist), size = 3) +
  coord_flip() +
  theme_light()
```
¿Cuáles son las canciones que estuvieron más semanas en el top100?

```{r}
quantile(datos_resumen$max_sem, probs = c(0.8, 0.9, 1))
```

+ Pondré el punto de corte como 25, i.e. el mejor 10% (aprox)

```{r}
datos_resumen |> dplyr::filter(max_sem >= 25) |>
  dplyr::filter(date.entered <= "1999-12-31") |> 
  ggplot() +
  geom_bar(aes(x = reorder(track, -dia_anio), y = max_sem),
           stat = "identity", fill = "lightblue") +
  geom_text(aes(x = track, y = max_sem, label = artist), size = 3) +
  coord_flip() +
  theme_light()
```
+ El 10% más popular pero del 2000

```{r}
datos_resumen |> dplyr::filter(max_sem >= 25) |>
  dplyr::filter(date.entered > "1999-12-31") |> 
  ggplot() +
  geom_bar(aes(x = reorder(track, -dia_anio), y = max_sem),
           stat = "identity", fill = "lightblue") +
  geom_text(aes(x = track, y = max_sem, label = artist), size = 3) +
  coord_flip() +
  theme_light()
```

+ Veamos otro ejemplo

+ Vamos a usar el dataset lyrics de la librería billboard

```{r}
datos <- billboard::lyrics
datos |> head()
```

+ Convertiremos la columna year en numérica y filtraremos las canciones posteriores al año 2015

```{r}
datos |> mutate(year = as.numeric(year)) |> dplyr::filter(year >= 2015)
```

+ También veré si puedo identificar algo de los datos de spotify

```{r}
billboard::spotify_track_data |> mutate(year = as.numeric(year)) |> dplyr::filter(year >= 2015)
```

+ Tarea de descanso... Elegir una canción que les gusta de estos datasets para que analicemos su letra al final de este cuaderno

+ Veamos otro ejemplo de hacer una tabla larga donde los nombre de las columnas originales son un lío y además son 60 columnas

```{r}
tidyr::who
```


```{r}
who %>% tidyr::pivot_longer(
  cols = new_sp_m014:newrel_f65,
  names_to = c("diagnosis", "gender", "age"),
  names_pattern = "new_?(.*)_(.)(.*)",
  values_to = "count"
)
```

+ Más adelante veremos como seguir limpiando la columna age

+ Les presentaré 4 datasets muy famosos en estadística: Cuarteto de Anscombe

+ Este dataset ya viene desde R base y se llama anscombe y se ve así

```{r}
anscombe
```

+ Vamos a convertir esta tabla ancha en larga

```{r}
datos_anscombe <- anscombe %>%
  pivot_longer(
    cols = everything(),
    names_pattern = "(.)(.)",
    names_to = c(".value", "set")
    )
```

```{r}
datos_anscombe
```

+ Vamos a graficar estas parejas por grupo

```{r}
datos_anscombe |> ggplot() +
  geom_point(aes(x = x, y = y, color = set)) +
  facet_wrap(~set) +
  theme_light()
```

+ Una de las características que tienen estos cuatro grupos es que tienen la misma media en x, la misma media en y, la misma varianza en x, la misma varianza en y y la misma correlación

```{r}
datos_anscombe |> dplyr::group_by(set) |>
  summarise(x_media = mean(x), y_media = mean(y),
            x_var = var(x), y_var = var(y))
```

```{r}
datos_anscombe |> dplyr::filter(set == 1) |>
  dplyr::select(-set) |>
  cor() |>
  corrplot::corrplot(method = 'number')
```


```{r}
datos_anscombe |> dplyr::filter(set == 2) |>
  dplyr::select(-set) |>
  cor() |>
  corrplot::corrplot(method = 'number')
```

```{r}
datos_anscombe |> dplyr::filter(set == 3) |>
  dplyr::select(-set) |>
  cor() |>
  corrplot::corrplot(method = 'number')
```

```{r}
datos_anscombe |> dplyr::filter(set == 4) |>
  dplyr::select(-set) |>
  cor() |>
  corrplot::corrplot(method = 'number')
```

+ Este cuarteto tiene una utilidad más didáctica que práctica... pues hace evidente que la regresión no siempre nos salva de todo.

+ Si ya convertimos de tabla ancha a tabla larga, quisiéramos tmb convertir de larga a ancha


```{r}
datos_ventas <- data.frame(
  producto = c("A", "A", "B", "B", "B", "C", "C"),
  region = c("Norte", "Sur", "Norte", "Este", "Sur", "Norte", "Sur"),
  enero = c(500, NA, 600, NA, 580, 300, 350),
  febrero = c(450, 490, NA, 260, 700, 320, 400)
)

datos_ventas
```
+ Esto se hace con la función pivot_wider

```{r}
datos_ventas |> tidyr::pivot_wider(names_from = producto, values_from = region)
```
+ Veamos otro ejemplo que sí más común

```{r}
df <- data.frame(estudiante = rep(c('Ariana', 'Daniel'), each=4),
                 anio = rep(c(1, 1, 2, 2), times=2),
                 semestre = rep(c('primavera', 'otonio'), times=4),
                 calif =c(84, 60, 78, 77, 62, 99, 88, 74))

df
```
```{r}
df |> tidyr::pivot_wider(names_from = semestre, values_from = calif)
```

+ Veamos un último ejemplo

```{r}
df <- data.frame(
  anio = rep(2024:2025, each = 12),
  mes = rep(month.name, times = 2))

df
```

+ Le agregaré (aleatoriamente) una columna que representaré alguna medición que nos interese

```{r}
set.seed(06032025)

df <- df |> mutate(medicion = 100*runif(n()))
```

```{r}
df
```

+ Vamos a convertir esta tabla larga en ancha

```{r}
df |> pivot_wider(names_from = "mes", values_from = "medicion")
```
```{r}
df |> pivot_wider(names_from = "anio", values_from = "medicion")
```

### Ejemplito independiente (inicio)

```{r}
fish_encounters
```


```{r}
fish_encounters %>%
  pivot_wider(names_from = station, values_from = seen)
```

```{r}
fish_encounters %>%
  pivot_wider(names_from = station, values_from = seen, values_fill = 0)
```

```{r}
us_rent_income
```


```{r}
us_rent_income %>%
  pivot_wider(
    names_from = variable,
    values_from = c(estimate, moe))
```

### Ejemplito independiente (final)

## Continuamos..,

```{r}
df <- data.frame(estudiante = c('Berenice', 'Berenice', 'Leo', 'Leo', 'Frida', 'Frida'),
                 anio = c(2024, 2025, 2024, 2025, 2024, 2025),
                 puntos = c(22, 29, 18, 11, 12, 19),
                 retardos = c(2, 3, 6, 8, 5, 2))

df
```

+ Voy a hacer una "cochinada" pero que al mundo le gusta ver... voy a pegar los valores de varias columnas

+ Se hace con la función unite

```{r}
df |> tidyr::unite(c('puntos', 'retardos'), col = 'puntos_y_retardos', sep='-')
```

+ Vamos a agregar una columna de reportes a este dataframe

```{r}
df <- df |> mutate(reportes = c(2, 3, 3, 2, 1, 0))

df
```

+ Haré una "cochinada" aún más fea

```{r}
df |> tidyr::unite(c('puntos', 'retardos', 'reportes'), col='mounstrosa', sep='/')
```

+ Así como puedo "pegar" los valores de varias columnas, también puedo separlos (en mi opinión más común y más útil)

+ En una celda viene "Lalo/Hombre/vegetariano" yo quisiera convertirlo en 3 celdas "Lalo", "Hombre", "vegeriatiano"

+ Veamos un ejemplo y aprovecho éste para mostrarles que tmb se puede jalar info vía la url de un archivo csv

```{r}
url <- "https://raw.githubusercontent.com/rfordatascience/tidytuesday/master/data/2022/2022-01-25/details.csv"
datos <- readr::read_csv(url)
```

+ Este es un dataset que trae info sobre juegos de mesa

+ Veamos un poquito de este dataset

```{r}
datos |> head()
```

+ Trae celdas que en realidad traen más info que se quiere separar

```{r}
datos |> select(id, primary, boardgamecategory)
```

+ Podemos ver que hay juegos que tienen múltiples categorías

```{r}
datos <- datos |> select(id, primary, boardgamecategory)
```

```{r}
datos |> head()
```

+ Pasaremos de semi-ancho a largo

```{r}
datos |> separate_longer_delim(cols = boardgamecategory, delim = ", ")
```

+ Sigue sin gustarme esta columna boardgamecategory pues tienen algunos caracteres que estorban y no todos los valores los tienen

```{r}
library(stringr)
```

```{r}
patron <- c(`[` = "", `]` = "", `"` = "", `'` = "") |> coll()
```

```{r}
datos |> separate_longer_delim(cols = boardgamecategory, delim = ", ") |>
  dplyr::mutate(boardgamecategory_limpio = # creo una nueva columna
           stringr::str_replace_all(boardgamecategory, pattern = patron)
         )
```
+ Por supuesto también podemos pasar de semi-largo a ancho

```{r}
datos <- data.frame(anio = c(2024, 2024, 2025),
                    inventario = c("vanilla,1.30", "chocolate,1.50", "fresa,1.00"))

datos
```

```{r}
datos |> separate_wider_delim(cols = inventario, delim = ",",
                              names = c("sabor", "precio")
  )
```


```{r}
df <- data.frame(x1 = c("A", "B", "C", "D", "E", "F"),
                 x2 = c(1, NA, NA, 4, NA, 7))

df
```

```{r}
df |> tidyr::drop_na(x2)
```
```{r}
df |> tidyr::fill(x2)
```


```{r}
df |> tidyr::fill(x2, .direction = "up")
```


```{r}
df |> replace_na(replace = list(x2 = pi))
```

```{r}
starwars |> head()
```



```{r}
starwars |> dplyr::select(name, films)
```

```{r}
sub_datos <- starwars |> head(n = 15)
```


```{r}
sub_datos$films
```



```{r}
sub_datos |> dplyr::select(name, films) |>
  tidyr::unnest_longer(films)
```

```{r}
sub_datos |> dplyr::select(name, films) |>
  tidyr::unnest_wider(films, names_sep = "_")
```

```{r}
sub_datos |> dplyr::select(name, films) |>
  tidyr::hoist(films, primera = 1, segunda = 2)
```

```{r}
sub_datos
```

```{r}
starwars |>
  dplyr::rowwise() |>
  mutate(num_transportes = length(c(vehicles, starships)))
```


```{r}
sub_datos |>
  dplyr::rowwise() |>
  mutate(transporte = list(append(vehicles, starships))) |>
  tidyr::unnest_longer(transporte) #|> dplyr::select(name, transporte)
```

## Introducción a la limpieza de texto

```{r}
mi_string <- "Ejemplo de STRING, con caraceteres varios (12, 15 y 10.2)?!"

mi_string
```

```{r}
(string_en_minuscula <- tolower(mi_string))
```

```{r}
otro_string <- "Wow, tengo más que decir!!"
paste(mi_string, otro_string, sep = " ")
```

```{r}
paste(mi_string, otro_string, sep = "@@@@")
```

```{r}
paste(mi_string, otro_string)
```

```{r}
paste0(mi_string, otro_string)
```

```{r}
mi_string <- "Ejemplo de STRING,      con caraceteres varios (12, 15 y 10.2)?!"

mi_string
```

```{r}
stringr::str_split(string = mi_string, pattern = " ")
```

```{r}
stringr::str_split(string = mi_string, pattern = boundary("word"))
```


```{r}
stringr::str_count(string = mi_string, pattern = " ")
```

```{r}
stringr::str_count(string = mi_string, pattern = boundary("word"))
```

```{r}
fruits <- c(
  "apples and oranges and pears and bananas",
  "pineapples and mangos and guavas"
)
```

```{r}
fruits |> stringr::str_split(pattern = " and ")
```


```{r}
fruits |> stringr::str_split(pattern = " and ", simplify = TRUE)
```

```{r}
fruits |> stringr::str_split(pattern = " and ", n = 3)
```

```{r}
fruits |> stringr::str_split(pattern = " and ", n = 2)
```

```{r}
fruits |> stringr::str_split(pattern = " and ", n = 5)
```

```{r}
fruits |> stringr::str_split_fixed(pattern = " and ", n = 3)
```

```{r}
fruits |> stringr::str_split_fixed(pattern =" and ", n = 5)
```

```{r}
fruits |> stringr::str_split_i(pattern = " and ", i = 1)
```

```{r}
fruits |> stringr::str_split_i(pattern = " and ", i = 4)
```

```{r}
fruits |> stringr::str_split_i(pattern = " and ", i = 2)
```

```{r}
fruits |> stringr::str_split_i(pattern = " and ", i = -1)
```

```{r}
fruits |> stringr::str_split_i(pattern = " and ", i = -2)
```


```{r}
infierno_de_i <- c("istanbul", "İzmar", "Istanbul", "izmar", "\u0130")
infierno_de_i
```
```{r}
stringr::str_detect(infierno_de_i, pattern = coll("i", TRUE))
```

coll: Función se utiliza para "collation" (algo así como cotejo o compaginación), que es una forma de comparar strings teniendo en cuenta reglas específicas de la configuración regional (por ejemplo, sensibilidad a mayúsculas y minúsculas, orden de caracteres, etc.).

TRUE: Este argumento especifica que la búsqueda debe ser sensible a mayúsculas y minúsculas. Si fuera FALSE, la búsqueda sería insensible a mayúsculas y minúsculas.

```{r}
stringr::str_detect(infierno_de_i, coll("i", TRUE, locale = "tr"))
```

locale = "tr", especifica la configuración regional que se utilizará para la collation. La configuración regional "tr" se refiere al turco. En turco, la letra "i" tiene un comportamiento especial en cuanto a la sensibilidad a mayúsculas y minúsculas (por ejemplo, la versión en mayúscula de "i" es "İ", y la versión en minúscula de "I" es "ı").

```{r}
stringr::str_detect(infierno_de_i, fixed("i", TRUE))
```

Con fixed se especifica que el patrón debe tratarse como un string fijo (i.e. no como una expresión regular). Esto significa que los caracteres especiales en el patrón se interpretan literalmente, no como metacaracteres de regex.

```{r}
mi_string
```

```{r}
str_split(mi_string, pattern = "!")
```

```{r}
str_split(mi_string, pattern = "!")[[1]]
```

```{r}
mi_string_en_vector <- str_split(mi_string, pattern = "!")[[1]]
```


```{r}
grep(pattern = "\\?", x = mi_string_en_vector)
```

```{r}
stringr::str_replace_all(mi_string, "e","@@")
```

```{r}
stringr::str_extract_all(mi_string,"[0-9]+")
```
```{r}
stringr::str_extract_all(mi_string,"[?]+")
```


```{r}
str_extract_all(mi_string, "[a-z]+")
```

```{r}
str_extract_all(mi_string, regex("[a-z]+", TRUE))
```



```{r}
mi_vector <- c("123 grapes", "apples x4", "bag of flour",
               "kiwi and lime", "Bag of sugar", "milk x2")
```

```{r}
str_extract(mi_vector, "\\d")
```

```{r}
str_extract_all(mi_vector, "\\d")
```

```{r}
str_extract(mi_vector, "[a-z]+")
```

```{r}
str_extract(mi_vector, "[a-z]{1,4}")
```

```{r}
str_extract(mi_vector, "[a-z]{1,3}")
```

```{r}
str_extract(mi_vector, "[a-z]{1,8}")
```

```{r}
str_extract(mi_vector, "\\b[a-z]+\\b")
```

Es un boundary (más en específico, un word boundary); hace que el match ocurra al inicio o al final de una palabra

```{r}
str_extract(mi_vector, "\\b[a-z]+")
```

```{r}
str_extract(mi_vector, "[a-z]+\\b")
```

```{r}
str_extract(mi_vector, regex("[a-z]+\\b", TRUE))
```

```{r}
str_extract(mi_vector, "([a-z]+) of ([a-z]+)")
```

```{r}
str_extract(mi_vector, "([a-z]+) of ([a-z]+)", group = 1)
```

```{r}
str_extract(mi_vector, "([a-z]+) of ([a-z]+)", group = 2)
```


```{r}
mi_texto <- read.delim("ObamaSpeech.txt", header = FALSE)
```

```{r}
mi_texto |> str()
```

```{r}
mi_texto[1,1] |> corpus() |> summary()
```

```{r}
mi_texto[1,1] |> quanteda::tokens() |>
    dfm()
```

```{r}
mi_texto[17,1]
```

```{r}
head(stopwords("en"), 20)
```

```{r}
head(stopwords("ru"), 10)
```

```{r}
head(stopwords("it"), 10)
```

```{r}
head(stopwords("es"), 10)
```


```{r}
mi_texto[17,1] |> quanteda::tokens() |> 
  tokens_remove(stopwords("en")) |>
  dfm()
```


```{r}
primera_frase <- "This is $10 in 999 different ways,\n up and down; left and right!"
segunda_frase <- "@koheiw7 working: on #quanteda 2day\t4ever, http://textasdata.com?page=123."
```


```{r}
texto_completo <- c(text1 = primera_frase,
                    text2 = segunda_frase,
                    text3 = mi_texto[17,1],
                    text4 = mi_texto[27,1],
                    text5 = mi_texto[37,1],
                    text6 = mi_texto[47,1],
                    text7 = mi_texto[57,1],
                    text8 = billboard::lyrics[5,"lyrics"])
```

```{r}
texto_completo |> quanteda::tokens()
```


```{r}
texto_completo |> quanteda::tokens () |>
  tokens_remove(stopwords("en")) |>
  dfm() |> textplot_wordcloud(min_count = 2)
```

```{r}
texto_completo |> quanteda::tokens(remove_numbers = TRUE,
                                   remove_punct = TRUE,
                                   remove_separators = TRUE) |>
  dfm() |> textplot_wordcloud()
```

```{r}
texto_completo |> quanteda::tokens(remove_numbers = TRUE,
                                   remove_punct = TRUE,
                                   remove_separators = TRUE) |>
  tokens_remove(stopwords("en")) |>
  dfm() |> textplot_wordcloud()
```
